【裁判字號】    99,重訴,511
【裁判日期】    991021
【裁判案由】    債務人異議之訴
【裁判全文】
臺灣臺北地方法院民事判決             99年度重訴字第511號
原      告  甲○○
訴訟代理人  顏文正律師
            施習盛律師
            盧俊誠律師
被      告  乙○○
訴訟代理人  羅瑞洋律師
上列當事人間債務人異議之訴事件，本院於九十九年十月七日言
詞辯論終結，判決如下：
    主  文
原告之訴駁回。
訴訟費用由原告負擔。
    事  實
一、原告起訴主張：
（一）原告之父戊○○、母己○與被告乙○○前因請求返還信託
      財產事件涉訟，經確定判決命戊○○、庚○○、丁○○、
      辛○○及甲○○（己○於民國91年10月16日死亡，戊○○
      、庚○○、丁○○、辛○○及甲○○為繼承人）連帶給付
      新臺幣（下同）47,723,542元，被告並持前開確定判決聲
      請對原告之個人財產強制執行。惟原告自69年即移民前往
      美國工作生活，期間係偶而或家中有重大事故始會回國省
      親，未與被繼承人己○同居共財，並不知己○有上開訴訟
      及訴訟內容為何。另於被繼承人己○死亡時，前開信託財
      產返還之爭訟，尚由最高法院審理中（第一審被繼承人己○勝訴，第二審則係被告勝訴），並未確定被繼承人己○
      是否有義務返還信託財產予被告，國稅局亦無法准以認列
      為負債而申報遺產，故原告繼承當時，此一返還信託財產
      之債務根本尚未存在，原告亦不可能發生「有無知悉」之
      情事，因此於己○死亡時，不及為拋棄或限定繼承。爰依
      民法繼承編施行法第1條之3第4項及強制執行法第14條第1
      項規定，提起本訴。並聲明：台灣台北地方法院97年度執
      字第112035號強制執行程序超過原告所得被繼承人己○遺
      產範圍部份應予撤銷。
（二）對被告答辯所為陳述
      被告以原告自86年12月9日至98年9月21日止，共計在台居
      留之時間有3年5個月，其中87年有112天，主要係因當時
      原告在美之Chester工程公司上班，而指派原告多次回台
      了解業務；另91年間原告居留在台之時間有163天，回國
      探望母親其處理喪葬事宜而居留較長之時間，均無足證明
      原告知悉有繼承債務存在。原告與被繼承人並未同財共居
      ，其固有財產並非均係父母所贈，所繼承自己○財產價值
      僅為5,106,664元，遠低於己○之債務本金47,723,542元
      及自83年3月13日起按年息百分之5計算利息，是如由原告
      以固有財產為清償，自屬顯失公平。
二、被告則抗辯以：被告於己○過世前之90年7月2日，即已對己○座落於台北市○○路○○段409地號土地及台北市○○區
    ○○段三小段1065建號（即門牌號碼台北市○○路○段17號3
    樓）及其基地持分，實施假扣押程序。己○之繼承人於己○
    死亡未幾，即提供擔保辦理塗銷查封登記，並於93年7月9日
    辦理繼承登記，且上開訴訟，法院開庭時，原告經常陪同其
    父母所委任之律師同時出庭參與訴訟，顯見原告知悉己○繼
    承債務之存在。且原告所有台北市○○○路○段283號房屋
    係戊○○所移轉，當時時戊○○所提供之過戶文件，甲○○
    之地址與己○相同，可證原告與其父母有財產移轉之同財共
    居情事。又依原告所提遺產稅核定通知書所載，己○所遺留
    之遺產總額有68,804,623元，而依兩造前開訟爭之判決所載
    ，己○應給付被告之本金為47,723,542元，繼承人繼承之積
    極財產既大於消極財產；本院97年度執字第112035號案件之
    執行標的，為原告之父戊○○分別於96年12月5日、89年5月
    24 日贈與原告，非原告之固有財產；被告並非是執對己○
    判決對原告之財產聲請強制執行，而係原告已承受為當事人
    ，自無不公平之可言。此為析產爭訟，原告並未舉證以明有
    因不可歸責於己之事由或未與己○同財共居，於繼承開始時
    無法知悉繼承債務之存在之非常態事實，自無主張適用該規
    定之權等語置辯。並聲明：原告之訴駁回。
三、兩造不爭執及爭執之事項：
（一）兩造不爭執事項：
   1、本件被告曾以戊○○及己○二人為被告請求返還信託財產
      事件（下稱系爭返還信託財產事件），經本院87年度重訴
      字第296號判決駁回，己○於91年10月16日死亡，本件原
      告為繼承人之一，嗣經臺灣高等法院94年度重上更二字第
      81 號判決本件原告應連帶給付本件被告新臺幣47,723,
      542元及利息，並經最高法院97年度台上字第10號判決駁
      回上訴確定。（見本院卷第5至56頁）
   2、被告持上開確定判決，向本院民事執行處聲請以97年度執
      字第112035號強制執行，執行債務人為原告及戊○○，執
      行標的如原證四鑑定內容所載之不動產（見本院卷第61至
      63頁）。
（二）爭執部分：
      原告主張有民法繼承編施行法第1條之3第4項之事由，有
      無理由？
    1、原告是否有因不可歸責於己之事由或未與己○同居共財
       ，而於繼承開始時，無法知悉繼承債務之存在？
    2、由原告繼續履行己○之債務是否顯失公平？
四、得心證之理由：
（一）按98年6月10日修正公布，98年6月12日施行之民法繼承編
      施行法第1條之3第4項規定，繼承在民法繼承編中華民國
      98年5月22日修正施行前開始，繼承人因不可歸責於己之
      事由，於繼承開始時無法知悉繼承債務之存在，致未能於
      修正施行前之法定期間為限定或拋棄繼承，且由其繼續履
      行繼承債務顯失公平者，於修正施行後，以所得遺產為限
      ，負清償責任。此所謂「不可歸責於己之事由」，指繼承
      人於繼承開始時無法知悉繼承債務之存在，並非因繼承人
      之故意或過失所致而言，因此，若因繼承人本身之過失而
      未知悉繼承債務之存在，當不得依上開規定，主張以所得
      遺產為限，負清償責任。次按，此所謂過失之程度，參酌
      民法第1176條之1規定：「拋棄繼承權者，就其所管理之
      遺產，於其他繼承人或遺產管理人開始管理前，應與處理
      自己事務為同一之注意，繼續管理之。」，及繼承人為限
      定或拋棄繼承之決定，性質上為自己事務之處理，本院認
      為繼承人如因其具體輕過失（即未盡與處理自己事務同一
      之注意），不知繼承債務之存在，或不為限定或拋棄繼承
      ，即不得依上開規定，主張以所得遺產為限，負清償責任
      。
（二）原告主張其因不可歸責於己之事由，於繼承開始時（即91
      年10月16日己○死亡時），不知悉對被告有侵權行為損害
      賠償債務存在，致未於法定期間內拋棄繼承云云，為被告
      否認。經查：
   1、本件被告為原告之四叔，早自67年間與原告之父母戊○○
      、己○發生合夥財產分配之糾紛，除本件據為執行名義之
      系爭返還信託財產事件之外，尚有本院76年訴字第4957號
      本件被告起訴原告父母請求土地所有權移轉登記事件、本
      院84年度訴字第3140號原告之父戊○○請求本件被告移轉
      台北市○○○路○段283號房屋之所有權移轉登記事件，
      以及臺灣板橋地方法院89年度重訴字第2018號戊○○另起
      訴本件被告返還台北縣板橋市道路用地之土地所有權移轉
      登記事件等訟爭，此據證人即被告之子丙○○於本院結證
      甚詳（見本院卷第104頁反面），原告對此亦無爭執，此
      經本院核閱本院87年度重訴字第296號全卷（卷內並有本
      院76 年訴字第4957號歷審判決），復有本院87年度重訴
      字第296號民事判決在卷可稽。其中本院76年訴字第4957
      號於76年10月19日判決後迄77年7月8日經最高法院77年度
      台上字第1391號民事裁定確定，系爭返還信託財產事件自
      87年3月7日繫屬本院87年度重訴字296號審理起迄至97年
      1月3日最高法院97年度台上字第10號判決確定，本院84年
      度訴字第3140號所有權移轉登記事件於85年12月3日判決
      後直至94年8月4日始為最高法院94年度台上字第1428民事
      裁定確定，臺灣板橋地方法院89年度重訴字第2018號土地
      所有權移轉登記事件於90年2月23日判決至94年11月17日
      最高法院94年度台上字第2095號裁定確定，總訴訟期間將
      近30年，可見兩造之合夥分產爭議確實甚深，纏訟連年。
   2、參以證人即原告之胞姐丁○○於本院結證稱「我爸爸是賺
      錢讓被告乙○○供他唸書到高中畢業，...我爸爸視同自
      己兒子照顧，也引進他一起作建築事業，過程中我四叔負
      責記帳財務等，我爸爸只管工地的事情，我爸爸與被告乙○○之間原來還算和平相處，一直到原告甲○○20歲成年
      以後，我爸爸就要原告甲○○參與事業運作，被告乙○○
      也一直要來查帳，就因這樣兄弟起了爭執…」等情（見本
      院卷第126頁反面），則原告本身即曾有參與其父母與被
      告間之合夥事業及糾紛之中，對於前開爭訟，難能漠不關
      己毫無所悉。
   3、另觀諸原告主張於69年即已移民赴美，惟其於69年11月28
      日與美國人壬○○結婚，至78年5月18日始行遷出美國，
      同年7月3日辦理登記，復於79年8月19日入境，翌日辦理
      遷入，此外均在國內設有戶籍一事，有原告之戶籍登記簿
      在卷足佐（見本院卷第108至113頁），原告既無69年移居
      外國更非完全移民，不足認而與國內關係盡絕而乏來往交
      流，更無從以其曾在外國居住而推論原告不知系爭信託財
      產返還訴訟。
   4、尤其，系爭返還信託財產事件，自87年3月7日繫屬本院87
      年度重訴字296號審理起迄至97年1月3日最高法院97年度
      台上字第10號判決確定止之期間，依原告所舉入出境資料
      ，86年12 月9日至98年10月29日止，其入境時間居留台灣
      時間共達3年5個月，其中87年為112天，91年間為163天，
      為兩造所是認，並有入出國日期證明書附卷足考（見本院
      卷第130頁），以其所連續居住台灣時間之長，87年時為
      系爭返還信託財產事件甫繫屬，且係因本院76年訴字第
      4957號被告請求原告將土地優先買回權移轉登記敗訴所衍
      生（見本院87年度重訴字第296 號卷第6頁反面所附民事
      起訴狀所載），被告當時主張之訴訟標的金額高達6708萬
      4千元，原告於78年始遷出至國外，年餘又遷回，依前所
      析，對本院76年訴字第4957號訴訟要無不知，而再衡以原
      告42年次，曾任公司董事、經理（見本院卷第108、110、
      112頁所附戶籍登記簿行業與職業欄記載）之年齡及職務
      經驗，且系爭返還信託財產事件訴訟金額之高，原告當知
      之此返還信託財產訴訟才是。
   5、遑論原告自陳91年間原告居留在台之時間有163天，主因
      91 年間被繼承人己○身體不好且罹有癌症，乃回國探望
      母親，及其後被繼承人病故，在台處理喪葬事宜而居留較
      長之時間一事，以其自稱之侍親至孝，縱使移居國外，豈
      能置身事外對其父母與被告間如此重大之返還信託財產訴
      訟毫不知情之可能。原告諉稱國內較久係為工作之事或僅
      為照顧處理被繼承人及其後事云云，洵不足為其有利之事
      實認定。證人丁○○結證稱原告移居國外不管事及承受後
      始知訴訟云云，既與上開析述不合，更無非迴護原告之詞
      ，殊不足採。
   6、原告未能舉證證明其於繼承事實發生時全無知悉系爭返還
      信託財產訴訟，足見原告其於己○死亡時，對於其有繼承
      己○對被告之返還信託財產債務之可能性，無從諉為不知
      。
（二）原告另主張繼承時債務無法確定自不能為拋棄或限定繼承
      之表示云云。然酌諸拋棄或限定繼承，本即為繼承人於繼
      承發生後於法定期間對繼承財產風險之評估與承擔，以為
      前開二決定之一，繼承財產本身即有隨時變動之可能，不
      能待相關風險均已確定才為決斷。何況徵諸民法繼承編施
      行法第1條之3之立法理由，雖因係黨團協商而乏實際說明
      ，然負責擬具「民法繼承編施行法第一條之一、第一條之
      三條文修正草案」之立法委員癸○○之發言「現因民法繼
      承制度採概括承受的原則，繼承人對於被繼承人的債務負
      無限責任，我們接受很多陳情案件，讓我們動起必須為弱
      勢服務之心。在各政黨之間團結和諧之下，昨天完成協商
      ...非常多弱勢團體在不同環境中向我們各位委員提出陳
      情，喚醒立法院各位委員的共識，認為必須勇於站出來將
      惡法修掉，成為良法。」等語（見卷附立法院公報第98卷
      第34期院會紀錄第101頁），益見本條立法乃就無從或無
      能力取得對繼承財產資訊進行風險判斷之補救，否則已有
      決定機會與能力之人據為翻異之憑藉，豈非對法律安定性
      之戕害。今原告既已在繼承發生前知曉系爭信託財產返還
      訴訟，甚至該事件曾經台灣高等法院於90年6月6日以87年
      度重上字第376號判決己○應付被告新台幣47,723,542及
      自77年3月31日起至清償日止週年利率百分之5利息時，以
      其當時及繼承時之年齡、程度，自已知悉其可能繼承己○
      王國顯對被告之返還信託財產債務之事實，顯然對繼承財
      產之拋棄或限定與否，具有相當之智識及能力，何況此為
      家產爭訟，原告知之甚稔，並非該條所保護未成年子女等
      弱勢之人。即便原告承受訴訟，僅表示其對於被告所主張
      之信託財產，有所爭執，亦無從據以否定原告於己○死亡
      時知悉其可能繼承己○顯對被告返還信託財產債務之相關
      訊息。原告既知其有繼承己○對被告之債務之可能性，已
      有考量評斷之機會，卻徒以其主觀否認有此一債務，即不
      為拋棄繼承或限定繼承之表示，以排除因繼承該債務，須
      以自有財產負賠償責任之疑慮，應認原告有未盡與處理自
      己事務為同一注意之情事。原告前開主張系爭返還信託財
      產訴訟是否為繼承債務尚未確定，無從拋棄或限定繼承云
      云，自屬無稽。被告辯稱系爭債務非一般私人間之借款或
      保證債務，乃被繼承人己○因與被告家族間合夥析產所生
      之民事賠償責任，而原告未符民法繼承編施行法第1條之3
      第4項規定之要件，不得僅以所得遺產為限，負清償之責
      ，誠屬有據。
（三）準此，原告於己○死亡時，已知悉其可能繼承己○對被被
      告之返還信託財產債務，卻未於法定期間內為限定或拋棄
      繼承，應認原告有可歸責於己之事由，則原告主張依民法
      繼承編施行法第1條之3第4 項規定，以所得遺產為限，對
      被告負清償責任云云，難謂有理。原告因可歸責己之事由
      無從主張民法繼承編施行法第1條之3第4項規定，則關於
      原告以固有財產履行被繼承人債務是否顯失公平之爭點，
      即無討論之必要，併予說明。
五、綜上所述，原告主張依民法繼承編施行法第1條之3第4項規
    定，其無庸以自有財產，繼續就系爭執行名義所示債務負清
    償責任，為不足採。則原告執此主張，依強制執行法第14條
    第1項前段規定，請求判決系爭強制執行事件之強制執行程
    序超過原告所得被繼承人己○遺產範圍，應予撤銷，為無理
    由，不應准許。
六、本件事證已經明確，兩造其餘攻擊防禦方法及提出之證據，
    經本院審酌後，認於判決結果無礙，爰不一一論述。
據上論結，原告之訴為無理由，依民事訴訟法第78條，判決如主
文。
中    華    民    國    99    年    10    月    21    日
                  民事第七庭    法  官  吳定亞
以上正本係照原本作成。
如對本判決上訴，須於判決送達後20日內向本院提出上訴狀。如
委任律師提起上訴者，應一併繳納上訴審裁判費。
中    華    民    國    99    年    10    月    21    日
                                書記官  張婕妤


司法院資訊處製作；財團法人民間司法改革基金會備份。
